ACORDAO-COMPLETO-2393805

ACÓRDÃO 743/2020 ATA 10/2020 - PLENÁRIO

VISTOS, relatados e discutidos estes autos de embargos de declaração opostos pela sra. Leda de Vasconcellos Lima em desfavor do Acórdão 1864/2019-TCU-Plenário, 
ACORDAM os Ministros do Tribunal de Contas da União, reunidos em sessão do Plenário, ante as razões expostas pelo Relator, em:
9.1. não conhecer dos embargos de declaração opostos pela sra. Leda de Vasconcellos Lima, dada sua intempestividade;
9.2. esclarecer à embargante que, na hipótese de oposição de novos embargos de declaração com intuito manifestamente protelatório, a peça será recebida como mera petição, sem prejuízo da análise de eventual cabimento da multa prevista no art. 1.026, §§ 2º e 3º, da Lei 13.105/2015;
9.3. dar ciência desta deliberação à embargante.

Embargos de declaração opostos contra acórdão que julgou as contas da recorrente irregulares e condenou-a ao pagamento de débito e de multa, bem como a inabilitou para o exercício de cargo em comissão ou função de confiança no âmbito da Administração Pública, em razão de concessão irregular de aposentadorias por tempo de serviço.

Instituto Nacional do Seguro Social.

3. Interessados/Responsáveis/Recorrentes:
3.1. Responsáveis: Achiles Stanziona (XXX.046.447-XX); Adilson dos Santos (falecido) (XXX.698.667-XX); Alfredo Benter da Costa (XXX.675.627-XX); Amilta Andrieta da Silva (XXX.787.557-XX); Ana da Glória Rodrigues Alves (XXX.490.697-XX); Antônia da Conceição Dimas (XXX.952.277-XX); Arceu Cozandey (XXX.110.537-XX); Cezarina de Paula Moreira (XXX.472.757-XX); Djalma Henrique de Lima (falecido) (XXX.207.307-XX); Djanira Martins dos Santos (XXX.057.607-XX); Doralice Martins Manhaes (falecida) (XXX.603.637-XX); Elizabeth Silva Fagundes Pereira (XXX.181.787-XX); Elza Maria Bressan Vilella (XXX.499.677-XX); Eva Mathildes Zape (falecida) (XXX.281.397-XX); Jonathas Simas (XXX.591.417-XX); Jose Nede Maciel Pires (XXX.013.497-XX); José Alves de Azevedo (XXX.360.847-XX); José Benevides da Silva (XXX.742.127-XX); José Carlos Garcia Pereira (XXX.496.447-XX); João Vieira de Araújo (XXX.409.417-XX); Lair de Faria (XXX.479.797-XX); Leda de Vasconcellos Lima (XXX.688.157-XX); Luiz Joaquim David (falecido) (XXX.661.007-XX); Lélia Braga Pereira da Silva (XXX.115.407-XX); Lúcia Regina da Fonseca Cunha (XXX.640.207-XX); Maria Adelaide Caracol Pinto (XXX.593.447-XX); Neyde Cavalcanti Valença (XXX.453.957-XX); Osvaldina Cândida de Freitas (XXX.292.507-XX); Paulo Rodrigo de Pinho (XXX.946.457-XX); Raimundo José Freire Gomes dos Santos (XXX.295.287-XX); Sandra Naira da Silva Abreu (XXX.852.607-XX); Vera Lúcia dos Santos (XXX.445.417-XX).
3.2. Recorrente: Leda de Vasconcellos Lima (XXX.688.157-XX).

13.1. Ministros presentes: José Mucio Monteiro (Presidente), Walton Alencar Rodrigues, Benjamin Zymler (Relator), Augusto Nardes, Aroldo Cedraz, Raimundo Carreiro, Ana Arraes, Bruno Dantas e Vital do Rêgo.
13.2. Ministros-Substitutos presentes: Augusto Sherman Cavalcanti, Marcos Bemquerer Costa, André Luís de Carvalho e Weder de Oliveira.

BENJAMIN ZYMLER

Ministro Benjamin Zymler.

Trata-se de embargos de declaração opostos pela sra. Leda de Vasconcellos Lima em desfavor do Acórdão 1864/2019-TCU-Plenário. Transcrevo o recurso apresentado:
"LEDA DE VASCONCELLOS LIMA, já qualificada no processo em epígrafe vem, através de seu procurador, interpor EMBARGOS DE DECLARAÇÃO à COMISSÃO PERMANENTE DE TOMADA DE CONTAS ESPECIAL DA GERÊCIA EXECUTIVA DO RIO DE JANEIRO - INSS, através dos fatos e fundamentos jurídicos que passa a expor: 
Caro julgador, o reconhecimento de prescrição pode ser a qualquer momento, visto ser matéria de direito público.
Por estas razões, considerando ainda o entendimento adotado pelo STF em decisão POSTERIOR ao acórdão deste processo administrativo, proveniente do Recurso Extraordinário n° 669.069, tema 666, foi fixada tese de PRESCRITIBILIDADE da reparação de danos causados ao erário.
Neste norte, a requerente não pode ser prejudicada por entendimento que, posterior, venha a reconhecer a prescrição da matéria, visto ser matéria de direito público, reconhecível a qualquer momento.
Assim, requer sejam recebidos esta petição como embargos de declaração para que seja reconhecida a prescrição da pretensão da reparação de danos decorrentes de ilícito civil pelo TCU com fundamento no RE 669.069, de modo a extinguir o processo e as respectivas cobranças judiciais."
2.	A embargante teve ciência da última deliberação proferida nos autos em 28/8/2019. O recurso foi protocolado neste Tribunal em 23/1/2020. 
	É o relatório.

Luiz Cláudio Camargo Samoglia, OAB/RJ 74.347, representando Leda de Vasconcellos Lima.

Subprocurador-Geral Lucas Rocha Furtado.

TOMADA DE CONTAS ESPECIAL. INSTITUTO NACIONAL DO SEGURO SOCIAL. SUPOSTA FRAUDE NA CONCESSÃO DE BENEFÍCIOS A SEGURADOS. CITAÇÃO. REVELIA DE ALGUNS RESPONSÁVEIS. EXCLUSÃO DOS BENEFICIÁRIOS DO ROL DE RESPONSÁVEIS POR FALTA DE PROVAS DE CUMPLICIDADE COM OS AGENTES PÚBLICOS. REJEIÇÃO DAS ALEGAÇÕES DE DEFESA DAQUELES QUE PARTICIPARAM DA FRAUDE. CONTAS JULGADAS IRREGULARES. DÉBITO. MULTA. SUSPENSÃO PARA O EXERCÍCIO DE CARGO EM COMISSÃO OU FUNÇÃO DE CONFIANÇA NO ÂMBITO DA ADMINISTRAÇÃO PÚBLICA. ENCAMINHAMENTO DA DELIBERAÇÃO AO MINISTÉRIO PÚBLICO FEDERAL. RECURSOS DE RECONSIDERAÇÃO. CONHECIMENTO. NÃO PROVIMENTO. EMBARGOS DE DECLARAÇÃO. NÃO CONHECIMENTO.

TOMADA DE CONTAS ESPECIAL (TCE)

Secretaria de Recursos (SERUR); Secretaria de Controle Externo de Tomada de Contas Especial (SecexTCE).

Trata-se de embargos de declaração opostos pela sra. Leda de Vasconcellos Lima em desfavor do Acórdão 1864/2019-TCU-Plenário. Por meio dessa deliberação, a Corte de Contas não conheceu de outros embargos de declaração opostos pela mesma jurisdicionada. 
2.	Este processo originariamente cuidou de tomada de contas especial instaurada pelo Instituto Nacional do Seguro Social (INSS) em razão do prejuízo causado por ex-servidoras daquela autarquia, dentre as quais a embargante, referente à concessão irregular de aposentadorias por tempo de serviço. Os fatos ocorreram na agência da Previdência Social localizada no bairro Irajá, no município do Rio de Janeiro.
3.	O INSS também instaurou processo administrativo disciplinar (PAD) em desfavor da embargante, tendo, na oportunidade, aplicado a penalidade de demissão. Apurou-se no PAD que a sra. Leda de Vasconcellos Lima valia-se do cargo para lograr proveito de outrem em detrimento da dignidade da função pública, procedia de forma desidiosa, causava lesão aos cofres públicos e dilapidava o patrimônio nacional, condutas que implicaram a mencionada sanção prevista na Lei 8.112/1990.
4.	Para se chegar a essa conclusão, foi constatado que diversos benefícios previdenciários foram habilitados, concedidos e conferidos irregularmente pela ex-servidora. A fraude consistia no lançamento de tempo de serviço utilizando-se para tanto de contratos fictícios de trabalho. O débito apurado nos autos, somado aos acréscimos legais, atinge a importância de R$ 4.273.810,00.
5.	Por esses fatos, o Tribunal julgou irregulares as contas da embargante, condenou-a pelo débito, aplicou-lhe multa de R$ 30.000,00 e a declarou inabilitada para o exercício de cargo em comissão ou função de confiança no âmbito da Administração Pública pelo prazo de seis anos (Acórdão 3430/2014-TCU-Plenário) . Depois disso, a embargante protocolou seis recursos neste Tribunal. 
6.	No que se está a examinar, a jurisdicionada almeja o reconhecimento da prescrição do débito imputado a ela, afirmando que, no Recurso Extraordinário 669.069, o STF firmou a tese da prescritibilidade da reparação de danos causados ao erário. A questão já foi enfrentada sucessivas vezes nestes autos, como será visto adiante. 
7.	Cabe destacar, antes, que a peça padece de vícios grosseiros. A petição é dirigida ao presidente da comissão permanente de tomada de contas especial do INSS, não ao TCU. Apesar de não indicar a decisão contra a qual se insurge, presume-se que seja o Acórdão 1864/2019-TCU-Plenário, última decisão colegiada proferida nos autos. Partindo dessa premissa, a recorrente foi notificada dessa deliberação em 28/8/2019 (peça 260) , enquanto que o recurso só veio a ser protocolado em 23/1/2020. Ou seja, é manifestamente intempestivo. 
8.	A peça não invoca qualquer hipótese de cabimento dos embargos (omissão, contradição, obscuridade ou erro material) .
9.	Essas circunstâncias impõem o não conhecimento do recurso manejado. 
10.	Ainda que fosse possível superar esse obstáculo, cabe ressaltar que, na linha do que fora afirmado nos Acórdãos 3.430/2014, 3.341/2015, 1.241/2016 e 1.387/2017, todos proferidos nos autos e oriundos do Plenário, a jurisprudência desta Corte, consubstanciada na Súmula 282, e do STF (MS 26.210/DF) tem reafirmado a imprescritibilidade das ações destinadas ao ressarcimento do erário. Ademais, a tese fixada pelo STF no RE 669.069 (Repercussão Geral 666) , que trata da incidência da prescrição nos débitos com a União decorrentes de ilícitos civis (prazo prescricional de cinco anos) , não alcança prejuízos que decorram de ilícitos administrativos, como a concessão indevida de benefícios previdenciários, que são imprescritíveis.
11.	No tocante às sanções, observo que, no Acórdão 1441/2016-TCU-Plenário resolveu incidente de uniformização de jurisprudência, optando pela aplicação dos comandos previstos no Código Civil no tocante à prescrição (prazo decenal previsto no art. 205 daquela codificação) . Considerando que a citação da embargante foi ordenada em 29/4/2014 (peça 36) e que houve dispêndios irregulares após essa data, não houve prescrição da pretensão punitiva deste Tribunal. 
12.	Portanto, ainda que fosse possível conhecer do recurso, no mérito não assistiria razão à embargante. 
13.	Ante o exposto, voto por que o Tribunal adote o Acórdão que ora submeto à deliberação deste Colegiado.
TCU, Sala das Sessões Ministro Luciano Brandão Alves de Souza, em 1 de abril de 2020.
BENJAMIN ZYMLER 
Relator